【裁判字號】    95,台上,7228
【裁判日期】    951228
【裁判案由】    違反貪污治罪條例
【裁判全文】
最高法院刑事判決            九十五年度台上字第七二二八號
上  訴  人  甲○○
選任辯護人  王正明律師
上列上訴人因違反貪污治罪條例案件，不服台灣高等法院台南分
院中華民國九十五年一月十八日第二審更審判決（九十四年度上
更(一)字第五八０號，起訴案號：台灣嘉義地方法院檢察署九十一
年度偵字第一二二０號），提起上訴，本院判決如下：
    主  文
原判決撤銷，發回台灣高等法院台南分院。
    理  由
本件原判決撤銷第一審科刑之判決，改判仍論處上訴人甲○○連
續依據法令從事公務之人員，對於主管之事務，明知違背法令，
直接圖其他私人不法利益，因而獲得利益罪刑（處有期徒刑十年
，褫奪公權八年）；固非無見。
惟查：一、行使偽造之文書，係指依文書之用法，以之充作真正
文書，本於該偽造之文書內容向他方有所主張之謂，是其行使對
象須為行為人以外之不知情者，始足當之。原判決依行為時之刑
法第五十五條規定，認上訴人牽連犯刑法第二百十六條、第二百
十三條之連續行使公務員登載不實之公文書罪，但原判決於事實
欄認定：「甲○○本人或委由他人主持（原判決）附表二所示工
程之比價開標，明知該工程均係辜一軍借用人頭進行比價，並無
三家廠商進行比價之事實，竟指示不知情之吳青艷、林國鐘等人
將三家廠商進行比價之不實事項連續登載於其職務上所掌附表二
所示之比價紀錄表上，並由甲○○據以提出行使而由辜一軍所掌
控出價低於底價之廠商得標，足以生損害於嘉義縣朴子市公所辦
理工程招標之公正性」，於理由欄三、(六)說明：「被告本人主持
開標或委由代理人主持開標，竟指示不知情之紀錄吳青艷登載三
家廠商進行比價之結果於第一次或第二次比價紀錄表上，此有該
比價紀錄表在卷足稽，自係登載不實，嗣被告甲○○並據以提出
與辜一軍所借用之人頭廠商簽約，亦有各該合約書存卷可查，自
足生損害於朴子市公所辦理工程招標之公正性」（原判決正本第
二頁至第三頁、第十七頁）；但原判決事實欄並未認定上訴人提
出不實之比價紀錄為如何之行使，致其理由說明係由上訴人提出
與辜一軍所借用之人頭廠商簽約，即失其依據，已屬判決理由矛
盾，又市公所與得標廠商簽約，是否需由時為市長之上訴人本人
出面，並由上訴人提出不實之比價紀錄？原判決亦未深入究明並
說明其認定之理由，亦有判決理由不備之違誤。且原判決認定由
上訴人提出不實之比價紀錄與辜一軍借用之人頭廠商簽約，則簽
約雙方是否均知情比價紀錄為屬不實，此與認定上訴人是否應負
行使公務員登載不實之公文書罪有關，原判決亦未究明，遽行判
決，難謂適法。二、有罪之判決書，其所記載之事實及理由，前
後必須互相一致，否則即屬理由矛盾，其判決當然違背法令。原
判決事實認定：「甲○○對於主管朴子市公所營繕工程招標事務
，連續以洩露底價、形式比價行使不實比價紀錄之方式，使辜一
軍順利承包朴子市公所招標如附表二所示之工程，領取工程款總
計七千九百七十八萬一千五百六十三元（新台幣，下同），甲○
○因此連續直接圖辜一軍不法利益，使辜一軍因承作朴子市公所
發包之工程，而獲得平均利潤比率約百分之四，計為三百十九萬
一千二百六十二元之利益。甲○○對於主管朴子市公所營繕工程
招標事務，連續故意違背法令，洩露底價，直接圖辜一軍不法利
益，使辜一軍因而獲得利益」，於理由欄三、(五)(1)說明：「被圖
利人若無因行為人之違背法令行為，不致獲取經濟上利益，兩者
因果關聯密切，被圖利人亟求行為人以故意違背法令而具重大瑕
疵之程序，獲致得取經濟利益之結果，則該等經濟上之利得，自
具不法之屬性。而國家編列預算招攬廠商競標施作公共工程，倘
依法令進行招標、決標、完工及驗收等作業流程，初於訂立工程
合約時，本即必當要求所完成之工程須具備一定之品質。非法標
得工程施作完成，倘具備合約所定之品質驗收通過，然因承攬之
目的，本即在於完成一定之工作，其應具備合約所定品質，事屬
當然，若有偷工減料，則係違約；或因工程既已完工並驗收，倘
撤銷決標或解除契約致不符公共利益，而經報上級機關核准者，
得不予撤銷或解除，均乃別一問題，前行之非法程序，並不因此
而反向逆推補正，亦不因被圖利者獲利未逾業界標準，進而改變
其結果之不具不法屬性」（原判決正本第三頁、第十五頁）。依
上，原判決事實先認定上訴人使辜一軍順利承包如原判決附表二
所示之工程，領取全部工程款，直接圖利辜一軍不法利益，繼認
定使辜一軍獲得約百分之四之利益，已有前後矛盾，且其理由先
謂被圖利人獲取經濟利益之結果，均具不法之屬性，繼謂被圖利
者獲利未逾業界標準亦不變其不法之屬性，則究被圖利之人獲取
標得工程施作（包括自己施作或轉包）是否即係已獲致經濟上之
利得而屬不法利益，抑或經施作需有獲利始具不法利益？又合理
利潤是否即為不法利益？原判決未詳予研求，且理由論述不一，
亦有違誤。綜上，應認原判決仍有撤銷發回之原因。原判決其他
有裁判上一罪關係部分，基於審判不可分原則，應一併發回。
據上論結，應依刑事訴訟法第三百九十七條、第四百零一條，判
決如主文。
中    華    民    國  九十五  年  十二    月  二十八  日
                      最高法院刑事第十二庭
                          審判長法官  林  永  茂
                                法官  洪  文  章
                                法官  蘇  振  堂
                                法官  蕭  仰  歸
                                法官  何  菁  莪
      本件正本證明與原本無異
                                      書  記  官
中    華    民    國  九十六  年    一    月    三    日
                                                      Ｋ


司法院資訊處製作；財團法人民間司法改革基金會備份。
